臺北高等行政法院判決
　　　　　　　　　　　　　　　　　　 96年度簡字第11號
原　　　告　甲○○○○○○○○.
被　　　告　桃園縣政府
代　表　人　乙○○縣長）住同.
上列當事人間因食品衛生管理法事件，原告不服行政院衛生署中
華民國95年11月7 日衛署訴字第0951600059號訴願決定，提起行
政訴訟，本院判決如下：
　　主  文
原告之訴駁回。
訴訟費用由原告負擔。
　　事  實
一、事實概要：
    原告所經營之陶園古香農莊於大台灣旅遊網站刊登「天麻蒸
    魚、米豆湯、鳳眼果炒百合」等食品廣告，內容述及健脾胃
    、增強記憶力、補中益氣等詞，經苗栗縣衛生局查獲，移請
    桃園縣政府衛生局查證，認該廣告涉及誇張或易生誤解，經
    被告認其違反食品衛生管理法第19條第1 項規定，依同法第
    32條第1 項之規定，於95年5 月25日以府衛食字第09500046
    73號行政裁處書處原告新臺幣（下同）3 萬元罰鍰。原告不
    服，提起訴願，經遭駁回，遂向本院提起行政訴訟。
二、兩造聲明：（本案不經言詞辯論，聲明及陳述依兩造之書狀
    記載）
  (一)原告聲明：
    1.訴願決定及原處分均撤銷。
    2.訴訟費用由被告負擔。
　(二)被告聲明：
    1.駁回原告之訴。
    2.訴訟費用由原告負擔。
三、兩造之爭點：原告於網頁刊登食品廣告，是否有違食品衛生
    管理法第19條第1 項之規定，而應處以罰鍰？
　(一)原告主張之理由：
    1.依據行政訴訟法第4 條、第9 條之規定，行政處分之違法
      ，除了適用法律錯誤外，尚包括消極不適用法律而不利於
      當事人，致使行政機關有違其應注意之客觀義務。又依行
      政罰法第1 條規定可知，「食品衛生管理法」無特別規定
      下，行政機關依食品衛生管理法裁罰人民罰鍰之行政處分
      時，自應適用行政罰法之規定進行裁處，才為適法。而依
      被告公告之「行政處罰標準化作業流程」說明（公告網址
      http：//ctrl.tycg.gov.tw/message/3e4b3258/3e4b4fbc
      /.dow c/.download/43e6ae73 .doc)」之第2 條第(2)項之
      第1 點：「(2)行政機關應調查事實及證據時，應調查下列
      事項：1.行為人有無故意或過失，並由行政機關舉證（行
      政罰法第7 條。）」可知，被告基於食品衛生管理法而裁
      罰行為人罰鍰時，依行政罰法第7 條及前揭「行政處罰標
      準化作業流程」之規定，應對行為人之故意或過失，負有
      舉證之責。若未證明，則依行政罰法第7 條第1 項及行政
      程序法第9 條之規定，被告明顯違法。
    2.原告於網頁中雖有述及天麻之功能敘述，惟原告所經營之
      商店並無販售天麻，故對於該天麻功能敘述之內容，係純
      粹屬於中性的知識傳遞，並無廣告之意思，亦無使其內容
      有不實、誇張或使消費者產生誤認之主觀意思，足徵原告
      之行為並無違反食品衛生管理法之故意。再者，就原告之
      行為是否有「過失」來論，所謂「過失」，行政罰法中並
      未明文，學者有認為可參刑法第13、14條，將行政罰法的
      「過失」解為：「對於違反行政法上義務之構成要件之事
      實之發生，雖非故意，但按其情節應注意、能注意而不注
      意」。食品衛生管理法第13條第l 項之法定構成要件課以
      原告之義務，係「對於食品…所為之標示、宣傳或廣告，
      不得有不實、誇張或易生誤解之情形」，即是在對於「食
      品之標示」、「食品之宣傳」或「食品之廣告」時。反觀
      本件之情狀，如前所述，原告無販售天麻，故並非「對天
      麻宣傳」或「天麻廣告」，並不符合食品衛生管理法中所
      規範之行為情狀，原告自無所謂「行政法上注意義務之違
      反」，亦無行政罰法第7 條第l 項之「過失」責任可言。
    3.依被告公告之「行政處罰標準化作業流程」可知，被告對
      於行為人違反行政罰法上的故意或過失，應由被告負舉證
      之責。被告之行政處分中，未見其有提出任何證明原告有
      故意或過失之證據，僅以原告違法食品衛生管理法為由，
      即作成處分，被告未依行政罰法第7 條第1 項及「行政處
      罰標準化作業流程」的規定所為之行政程序，已屬消極不
      適用法律，依行政程序法第9 條之規定，被告之行政處分
      違法。
　(二)被告主張之理由：
    1.陶園古香農莊於大台灣旅遊網網站刊登「天麻蒸魚、米豆
      湯、鳳眼果炒百合」產品廣告內容述及健脾胃、增強記憶
      力、補中益氣、預防癌症、減緩婦女更年期症狀…等誇張
      或易生誤解之處，涉嫌違反食品衛生管理法，應受食品衛
      生管理法相關法規規範之，依據食品衛生管理法第19條第
      1 項及第32條第1 項規定處以罰鍰。
    2.若廣告內容中並未針對特定的產品、特定的廠商名稱或聯
      絡電話，且無以直接或間接方式推薦販售特定的產品時，
      自然無查處之對象，則為一般性的報導；若文詞中佐有特
      定的產品、特定的廠商名稱或聯絡電話，可使消費者購得
      該產品時，即屬違規；陶園古香農莊於大台灣旅遊網網站
      刊登「天麻蒸魚、米豆湯、鳳眼果炒百合」等廣告內容有
      營業時間、營業地址、營業電話等，可使消費者依相關訊
      息購得該等產品，即屬違規。
　　理  由
一、按「對於食品、食品添加物或食品用洗潔劑所為之標示、宣
    傳或廣告，不得有不實、誇張或易生誤解之情形。」「違反
    第19條第1 項規定者，處新臺幣3 萬元以上15萬元以下罰鍰
    ；…。」分別為食品衛生管理法第19條第1 項及第32條第1
    項前段所明定。
二、原告所經營之陶園古香農莊於95年4月19日在大台灣旅遊網
    站刊登「天麻蒸魚、米豆湯、鳳眼果炒百合」等食品廣告，
    內容述及「天麻蒸魚…具健脾胃、補中氣、增強記憶力」、
    「米豆湯…可減緩婦女更年期症狀及預防癌症」、「鳳眼果
    炒百合…一道天然的防癌食物」之事實，有原告所委託之代
    理人林建和於被告機關訪談時之談話筆錄及上述網址網頁下
    載資料附卷足據，堪信為真實。原告雖主張其對於該天麻功
    能敘述之內容，係純粹屬於中性的知識傳遞，並無廣告之意
    思，亦無使其內容有不實、誇張或使消費者產生誤認之主觀
    意思，且原告無販售天麻，並非「對天麻宣傳」或「天麻廣
    告」，並無違反行政法上注意義務，被告之行政處分中，未
    見其有提出任何證明原告有故意或過失之證據，於法有違等
    等。
三、原告上開網路上刊登用語包括上開食品具有健脾胃、增強記
    憶力、減緩婦女更年期症狀及預防癌症等功用，並未提出醫
    學學理或臨床試驗之客觀依據，自有誇大或易使消費者誤解
    食用該產品，即具有上述功效之情形，且原告於上開網頁標
    示營業地址、時間、電話，及上開食物之效用，係針對特定
    的產品、特定的廠商名稱直接推薦販售特定的產品，已有促
    銷其經營食物產品之意思，而非僅中性傳遞知識，自有違反
    前揭食品衛生管理法第19條第1 項之規定。原告主張其並無
    廣告之意思，無使其內容有使消費者產生誤認之主觀意思一
    節，非屬可採。又依上開網頁資料顯示，原告於上開網站宣
    稱桃園美食．桃園古香食養天地，其既提供相關食物產品委
    由經營網站之公司加以廣告、宣傳，即應主動瞭解相關法令
    規定，或向各級衛生機關查詢，上開廣告內容既為原告所刊
    登，就刊登廣告內容亦有檢視是否符合相關法規之注意義務
    ，惟原告疏未注意相關法規而委由網路經營之公司刊載誇張
    或易生誤解之廣告，自難辭其過失之責，原告主張其無過失
    部分，亦非可採。從而被告據此依食品衛生管理法第32條第
    1 項前段規定，處原告最低3 萬元罰鍰，於法並無不合，訴
    願決定予以維持，亦屬妥適。原告主張前詞，請求撤銷訴願
    決定及原處分，為無理由，應予駁回。另查，原告陶園古香
    農莊之組織種類為「獨資」，有財政部稅務入口網下載之原
    告營業登記資料足據。而獨資商號應以其負責人為法律上之
    權利義務主體，本件行政裁處書所載「受處分機構名稱：陶
    園古香農莊」雖有瑕疵，因不影響受處分對象之同一性及違
    規事實之認定，此部分並經訴願決定指正，故原處分該部分
    之瑕疵，尚不影響本件結論之判斷。
四、本件訴訟標的金額未逾20萬元，為適用簡易程序事件，本判
    決爰不經言詞辯論為之，併此明。
據上論結，本件原告之訴為無理由，爰依行政訴訟法第233 條、
第98條第3 項前段，判決如主文。
中　　華　　民　　國　　96　　年　 　4　　月　 30  　 日
                              第三庭法  官  陳國成
上為正本係照原本作成。
本件以訴訟事件所涉及之法律見解具有原則性者為限，始得於本
判決送達後20日內向本院提出上訴狀並表明上訴理由，如已於本
判決宣示後送達前提起上訴者，應於判決送達後20日內補具上訴
理由（均按他造人數附繕本），且經最高行政法院許可後方得上
訴。
中　　華　　民　　國　　96　　年　 　5　　月　　1　　 日
    　　　　　　　　　　　　　　　  書記官  王英傑
